臺灣高等法院民事判決　　　　　　 95年度重上更(一)字第183號
上　訴　人　甲○○
上　訴　人　乙○○
共　　　同
訴訟代理人　翁祖立律師
被　上訴人　財團法人臺灣省天主教會新竹教區
法定代理人　丙○○
訴訟代理人　林進塗律師
上列當事人間請求拆屋還地事件，上訴人對於中華民國93年10月
21日臺灣桃園地方法院92年度重訴字第312 號第一審判決提起上
訴，經最高法院第一次發回更審，本院於95年12月20日言詞辯論
終結，判決如下：
    主      文
上訴駁回。
第一、二審及發回前第三審訴訟費用（除確定部份外）由上訴人
負擔。
    事實及理由
一、被上訴人陳明其法定代理人已變更為丙○○，有法人登記證
    書乙紙附卷可憑，於民國（下同）95年11月23日具狀聲明承
    受訴訟，核無不合，應予准許。
二、被上訴人起訴主張：
  (一)坐落桃園縣中壢市○○段450地號及450-1地號土地（下稱系
    爭土地）及其上如第一審判決附圖所示Ａ、Ａ１、Ａ２、Ｂ
    、Ｂ１、Ｃ、Ｄ、Ｄ１、Ｅ、Ｆ、Ｆ１、Ｇ、Ｈ、Ｉ、Ｊ部
    分之建物遷出（下稱系爭建物）為被上訴人所有，於65年間
    借予上訴人甲○○開設聖心幼稚園後，由上訴人甲○○及其
    配偶即上訴人乙○○占用迄今，其間上訴人甲○○未經被上
    訴人同意並於系爭土地上搭建如附圖所示Ｋ、Ｌ、Ｍ、Ｎ、
    Ｏ、Ｐ、Ｑ、Ｒ部分之地上物（下稱系爭地上物）。茲因聖
    心幼稚園已停止招生，且被上訴人亦計劃收回系爭土地及建
    物作為「愛家啟智中心」之用，惟上訴人甲○○及乙○○經
    被上訴人限期搬離並交還系爭土地及建物，均置之不理，被
    上訴人乃以起訴狀繕本之送達終止被上訴人與上訴人甲○○
    間之使用借貸關係等情，爰依民法第470條第1項及第767 條
    之規定，求為判決：(一)上訴人甲○○及乙○○應自如附圖所
    示Ａ、Ａ１、Ａ２、Ｂ、Ｂ１、Ｃ、Ｄ、Ｄ１、Ｅ、Ｆ、Ｆ
    １、Ｇ、Ｈ、Ｉ、Ｊ部分建物遷出，將前開建物及土地交還
    上訴人。(二)上訴人甲○○同時應將如附圖所示Ｋ、Ｌ、Ｍ、
    Ｎ、Ｏ、Ｐ、Ｑ、Ｒ地上物拆除。
  (二)於本院答辯聲明：駁回上訴人之上訴。
三、上訴人甲○○及乙○○則以：
  (一)被上訴人僅提供系爭土地及坐落其上之教堂及宿舍一間予上
    訴人甲○○開設聖心幼稚園，至其餘建築設施則為上訴人甲
    ○○所興建。又上訴人甲○○按月給付租金新台幣（下同）
    2 萬元予天主教會新竹教區，依土地法之規定，除有相反之
    意思表示外，應解為不定期租賃，但非永久，倘無習慣可循
    ，則應請求法院酌定期限，是本件訴訟在聲請法院酌定期限
    前提起，於法不合。且聖心幼稚園係停止招生一年，亦非停
    辦等語，資為抗辯。
  (二)於本院上訴聲明：
  1.原判決除已確定部份外廢棄。
  2.前開廢棄部份，被上訴人在第一審之訴及其假執行之聲請均
    駁回。
四、第一審判決上訴人甲○○、乙○○應自附圖所示Ａ、Ａ１、
    Ａ２、Ｂ、Ｂ１、Ｃ、Ｄ、Ｄ１、Ｅ、Ｆ、Ｆ１、Ｇ、Ｈ、
    Ｉ、Ｊ部分建物，將上開建物及土地交還被上訴人。上訴人
    甲○○並應將如附圖所示Ｋ、Ｌ、Ｍ、Ｎ、Ｏ、Ｐ、Ｑ、Ｒ
    部份地上物拆除。上訴人提起第二審上訴，本院前審將第一
    審判決命上訴人應將附圖所示Ｈ、Ｉ、Ｊ部分建物交還被上
    訴人部份廢棄，改判駁回被上訴人在第一審之訴。嗣兩造均
    上訴第三審，最高法院將本院前審判決關於駁回被上訴人請
    求上訴人甲○○及乙○○交還如附圖所示Ｈ、Ｉ、Ｊ部份建
    物，及駁回上訴人甲○○就被上訴人請求其自附圖所示Ａ、
    Ａ１、Ａ２、Ｂ、Ｂ１、Ｃ、Ｄ、Ｄ１、Ｅ、Ｆ、Ｆ１、Ｇ
    部份建物遷出，將該等建物及其坐落之土地交還，暨自附圖
    所示Ｈ、Ｉ、Ｊ部份建屋遷出及交還其坐落之土地之上訴廢
    棄發回，駁回上訴人甲○○其他上訴。是被上訴人對上訴人
    等二人逾前開部份之請求，已受勝訴判決確定。
五、本件不爭執之事項：
  (一)被上訴人為桃園縣中壢市○○段第450、450-1地號土地之所
    有權人。
  (二)被上訴人所有系爭土地上有如附圖所示Ａ、Ａ１、Ａ２、Ｂ
    、Ｂ１、Ｃ、Ｄ、Ｄ１、Ｅ、Ｆ、Ｆ１、Ｇ、Ｈ、Ｉ、Ｊ之
    建物係由上訴人甲○○開設聖心幼稚園。上訴人甲○○及乙
    ○○占有使用系爭土地及系爭建物迄今逾40年。
  (三)以上有土地登記謄本、中壢地政事務所92年12月25日土地複
    丈成果圖附卷可稽，可認是實。
六、按借用人應於契約所定期限屆滿時，返還借用物。未定期限
    者，應於依借貸之目的使用完畢時返還之。民法第470條第1
    項前段定有明文。次按所有人對於無權占有或侵奪其所有物
    者，得請求返還之。對於妨害其所有權者，得請求除去之。
    同法第767條前段亦有明文。
  (一)系爭建物坐落於被上訴人所有之系爭土地上，上訴人甲○○
    辯稱除教堂外，其餘系爭建物為其所新建，上訴人甲○○應
    就此部份有利於己之事實負舉證責任。經查：坐落於被上訴
    人所有系爭土地上之系爭建物未辦理保存登記，據上訴人聲
    請傳訊為其建造房屋之證人張森永證稱略以：本來側面有一
    棟，後來伊蓋的是正面那一棟，即複丈成果圖Ｈ、Ｉ、Ｊ部
    份，是磚造作為教室之用，原來已經有鐵皮屋，伊做砌牆及
    地板部份，將鐵柱子包起來，外型還是一樣，只是改建等語
    （本院前審卷第49頁），可認系爭Ｈ、Ｉ、Ｊ部份建物原來
    已有鐵皮屋存在，上訴人甲○○係僱用證人張森永將鐵皮屋
    砌牆，鐵柱子包起來，及地板整修，則系爭Ｈ、Ｉ、Ｊ部份
    建物顯非上訴人甲○○所原始建築，自非屬上訴人甲○○原
    始取得所有權，其所有權仍屬原始建築鐵皮屋之被上訴人所
    有。
  (二)上訴人提出之92年10月12日「劉主教視察中壢市天主堂附設
    幼稚園座談會紀錄」記載略以：「‧‧‧五、座談會出席人
    員都同意左列事項。1.聖心幼稚園，設址於中壢市○○○路
    ○段一巷42號天主堂內，為前堂區神父賴利華所創辦，隸屬
    於中壢市中堅里天主堂，聘請甲○○為園長，在堂區神父督
    導下為堂區幼兒服務‧‧‧4.園長甲○○女士，興建教室七
    間董事會核准王園長離職時無價奉獻教會以繼續辦學之用。
    ‧‧‧」（原審卷第103 頁）座談會紀錄雖記載上訴人甲○
    ○興建教室七間，惟查，證人張森永證稱其僅改建Ｈ、Ｉ、
    Ｊ部份之建物，側面原來有一棟（本院前審卷第49頁），則
    經本院審酌附圖，原有之側面建物至少應為Ａ部份之廚房，
    Ｂ部份之客廳、浴廁、臥室，Ｅ部份之教堂，Ｇ部份之廁所
    ，而位於教堂（Ｅ部份）、廁所（Ｇ部份）後方之Ｄ部份建
    物為貯藏室、Ｆ部份建物為學生寢室，均非供教室使用甚明
    （原審卷第84頁），是上訴人甲○○依憑會議紀錄所載辯稱
    其興建教室七間等語，尚非可採。
  (三)上訴人甲○○辯稱自60年間起即每月支付被上訴人2 萬元之
    租金，與被上訴人有租賃關係存在等語，並提出仁美里幼稚
    園規則摘要第九項為証（本院前審卷第34頁）。惟查，該規
    則雖記載被上訴人之神父每月接受幼稚園之現金資助，但其
    所資助之對象為神父而非被上訴人，尚難以上訴人甲○○資
    助神父之事實，即認為兩造間有租賃關係。且該規則第9 條
    係規定「‧‧‧需待償還園長之投資後開始」，及證人雷春
    蘭證述略稱：付錢給神父在70幾年間，每個月都有給，伊只
    知道給神父錢，但不知道是作什麼之用。園長不在的時候曾
    經請伊幫他付了兩三次。其他是由園長交給神父，伊親眼看
    到園長付給神父只有一次。72年起伊負責管帳，伊將收到的
    錢交給園長，至於錢如何花用伊不知道等語（本院前審卷第
    50頁）。證人雷春蘭既稱只幫上訴人甲○○付錢給神父兩次
    ，只親眼看見上訴人甲○○付錢給神父一次，並稱其不知道
    付錢是作何用途，則其証言亦無法證明兩造間有租賃關係存
    在。上訴人甲○○辯稱兩造間有租賃關係存在之事實，尚乏
    證可憑，不足可採。
  (四)綜上，被上訴人主張系爭建物為其所有，可以認定。上訴人
    開設之聖心幼稚園已停止招生，業據原審於92年11月3 日、
    92年12月24日履勘現場查核屬實，有勘驗筆錄（原審卷第42
    至44頁反面、第80至81頁），及被上訴人於本院提出建物現
    狀之照片8 禎附卷可憑（本院卷第35至36頁反面），上訴人
    甲○○亦自承其自願不繼續經營（本院卷第58頁反面），聖
    心幼稚園既已不再繼續招生經營，則依本件借貸目的應認為
    使用已完畢，被上訴人於原審起訴狀為終止兩造間使用借貸
    之意思表示（原審卷第7 頁），經送達於上訴人甲○○，可
    認本件使用借貸關係已經終止，從而，被上訴人主張依民法
    第470條第1項及同法第767 條規定重疊合併請求上訴人甲○
    ○與乙○○應自附圖Ａ、Ａ１、Ａ２、Ｂ、Ｂ１、Ｃ、Ｄ、
    Ｄ１、Ｅ、Ｆ、Ｆ１、Ｇ、Ｈ、Ｉ、Ｊ部份建物遷出，及返
    還前開建物坐落之系爭土地，為有理由。
七、綜上所述，被上訴人主張系爭建物為其所有為可採，從而，
    被上訴人本於使用借貸關係終止及所有權，請求上訴人應自
    附圖Ａ、Ａ１、Ａ２、Ｂ、Ｂ１、Ｃ、Ｄ、Ｄ１、Ｅ、Ｆ、
    Ｆ１、Ｇ、Ｈ、Ｉ、Ｊ部份建物遷出，及返還前開建物坐落
    之系爭土地，為有理由，應予准許。是則原審判命上訴人甲
    ○○、乙○○應自附圖Ａ、Ａ１、Ａ２、Ｂ、Ｂ１、Ｃ、Ｄ
    、Ｄ１、Ｅ、Ｆ、Ｆ１、Ｇ、Ｈ、Ｉ、Ｊ部份建物遷出，將
    前開建物及土地交還被上訴人，於法並無不合。上訴意旨指
    摘原判決不當，求予廢棄改判，為無理由，應予駁回。
八、本件事證已臻明確，兩造其餘攻擊防禦方法及未經援用之舉
    證，經審酌核與本件判決結果不生影響，不再一一論述，附
    此敘明。
九、據上論結，本件上訴為無理由，依民事訴訟法第449條第1項
    、第78條、第85條第1項前段，判決如主文。
中　　華　　民　　國　　96　　年　 　1　 　月　　3　　日
                    民事第二庭
                        審判長法  官  吳謙仁
                              法  官  蘇瑞華
                              法  官  李瓊蔭
正本係照原本作成。
如不服本判決，應於收受送達後20日內向本院提出上訴書狀，其
未表明上訴理由者，應於提出上訴後20日內向本院補提理由書狀
（均須按他造當事人之人數附繕本）上訴時應提出委任律師或具
有律師資格之人之委任狀；委任有律師資格者，另應附具律師資
格證書及釋明委任人與受任人有民事訴訟法第466條之1第1項但
書或第2項（詳附註）所定關係之釋明文書影本。
中　　華　　民　　國　　96　　年　　1 　　月　　5 　　日
　　　　　　　　　　　　　　　書記官  王才生
附註：
民事訴訟法第466條之1（第1項、第2項）：
對於第二審判決上訴，上訴人應委任律師為訴訟代理人。但上訴
人或其他法定代理人具有律師資格者，不在此限。
上訴人之配偶、三親等內之血親、二親等內之姻親，或上訴人為
法人、中央或地方機關時，其所屬專任人員具有律師資格並經法
院認為適當者，亦得為第三審訴訟代理人。
